臺灣臺東地方法院刑事裁定　　　　　　　100年度簡抗字第1號
抗　告　人
即受判決人　陳麒譽
上列抗告人即受判決人因聲請再審案件，不服本院民國99年12月
28日99年度聲簡再字第1號第一審裁定，提起抗告，本院管轄之
第二審合議庭裁定如下：
    主  文
抗告駁回。
    理  由
一、按「聲請再審，由判決之原審法院管轄」，刑事訴訟法第42
    6條定有明文，對於確定之第一審簡易判決處刑案件聲請再
    審，自應由第一審簡易法院為之，「開始再審之裁定」既由
    第一審簡易法院為之，則就此裁定不服時，其抗告法院自屬
    第二審簡易法院（即管轄之第二審地方法院合議庭），而非
    第二審普通法院。況刑事訴訟法第436條規定「開始再審之
    裁定確定後，法院應依其審級之通常程序，更為審判。」，
    所謂其審級之通常程序，係指法院回復該原確定判決案件所
    屬審級之程序而言，於本件乃回復為原「第一審簡易案件之
    審判程序」，至於「開始再審」之裁定確定後，再審前之原
    第一審簡易判決失其效力，等於該簡易案件仍處於第一審簡
    易案件審理程序中，該案件為簡易案件之性質，不因開始再
    審之裁定而受影響。故不服第一審簡易法院開始再審之裁定
    而抗告時，無由第二審普通法院管轄之理（臺灣高等法院暨
    所屬法院91年法律座談會刑事類提案第33號同此見解）。綜
    此，本件抗告案件由本院合議庭管轄，於法有據，合先敘明
    。
二、本件抗告意旨詳如附件之刑事抗告理由狀所載。
三、按有罪之判決確定後，因發見確實之新證據，足認受有罪判
    決之人應受無罪、免訴、免刑或輕於原判決所認罪名之判決
    者，為受判決人之利益，得聲請再審，刑事訴訟法第420條
    第1項第6款固有明文。惟上述關於開啟再審程序之「確實之
    新證據」要件，必須該「證據方法」係「新」而「確實」。
    細而言之，所謂「證據」，係指形式存在之證據方法而言，
    無論人證或物證皆然。所謂「新」證據，係指證據之「嶄新
    性」（新規性、新穎性）而言，謂該證據必須在事實審法院
    判決時已經存在，因未經發現，為法院及當事人所不知，不
    及調查斟酌，而於判決後始行發現者而言；若在判決前已經
    法院調查之證據，若經法院捨棄而不採，即非新證據。所謂
    「確實」，係指證據之「確實性」（明確性、顯著性、顯然
    性），必須該證據就形式上觀察，已足以動搖原確定判決而
    言；如尚不足以推翻原判決所認定罪刑之證據，即非足生影
    響於原判決之確實證據。從而所謂「確實之新證據」，係指
    該證據於事實審法院判決前已經存在，為法院及當事人所不
    知，不及調查斟酌，至其後始行發現，且就證據本身形式觀
    察，固不以絕對不須經過調查程序者為條件，但必須顯然可
    認為足以動搖原有罪確定判決，而為受判決人無罪、免訴、
    免刑或輕於原判決所認罪名之判決者為限。亦即該「新證據
    」須可認為確實具有足以動搖原確定判決，而對判決人為更
    有利判決之「顯然性」外，尚須具備該證據係在事實審法院
    於判決前已存在，因未經發現，不及調查斟酌，或審判時未
    經注意，至其後始行發見之「嶄新性」特質，二者均屬不可
    或缺，倘若未兼備上開學理上所謂「顯然性」與「嶄新性」
    之二種聲請再審新證據之特性，即不能據為聲請再審之原因
    （最高法院94年度台抗字第406號裁定意旨參照）。
四、經查：
（一）抗告人即受判決人（下稱抗告人）陳麒譽係排灣族原住民
      ，其與同為排灣族原住民之林孝文、林明祝於99年5月14
      日晚上7時許，共同持聲請人所有原住民自製供作生活工
      具所用之土造獵槍2支、土造獵槍槍管及槍柄各1支、數量
      不詳之底火及彈丸等物，各自駕車前往臺東縣金峰鄉大武
      事業區第21林班地（非屬劃定之野生動物保護區）內，在
      行政院農業委員會列為應予保育之野生動物山羌、白鼻心
      族群量均未逾越環境容許量之翌（15）日凌晨某時許，僅
      為供其等食用，而非基於學術研究或教育目的，共同持上
      開土造獵槍射擊而接續獵捕保育類野生動物山羌11隻、白
      鼻心1隻、非保育類野生動物大赤鼯鼠3隻（即俗稱飛鼠）
      ，經本院於99年10月8日以99年度簡字第71號判決認聲請
      人違反野生動物保育法第18條第1項第1款之規定，而犯同
      法第41條第1項第1款之未具族群量逾越環境容許量之條件
      獵捕保育類野生動物罪，判處有期徒刑1年，緩刑5年，並
      應於判決確定後4年內向臺東縣政府公庫支付新臺幣24萬
      元確定（下稱前案）等事實，業據本院核閱上開案件刑事
      卷宗無誤，是抗告人受刑事有罪判決確定之事實，自堪認
      定。
（二）按依原住民族基本法第19條第1項規定「原住民得在原住
      民族地區依法從事下列非營利行為：一、獵捕野生動物。
      …」，原住民得在原住民族地區從事獵捕野生動物之非營
      利行為，惟須「依法」為之。再按野生動物保育法第21條
      之1規定：「臺灣原住民族基於其傳統文化、祭儀，而有
      獵捕、宰殺或利用野生動物之必要者，不受第十七條第一
      項、第十八條第一項及第十九條第一項各款規定之限制。
      前項獵捕、宰殺或利用野生動物之行為應經主管機關核准
      ，其申請程序、獵捕方式、獵捕動物之種類、數量、獵捕
      期間、區域及其他應遵循事項之辦法，由中央主管機關會
      同中央原住民族主管機關定之。」；同法第51條之1規定
      ：「原住民族違反第二十一條之一第二項規定，未經主管
      機關許可，獵捕、宰殺或利用一般類野生動物，供傳統文
      化、祭儀之用或非為買賣者，處新臺幣一千元以上一萬元
      以下罰鍰，但首次違反者，不罰。」乃係為具體保障憲法
      增修條文中所揭示之原住民族文化權利、尊重原住民族基
      於其傳統文化、祭儀與生活方式及動物保育之權衡下所為
      之規範，惟上開規定僅就一般類野生動物予以規範，而未
      包括保育類野生動物，亦即原住民違反同法第21條之1第2
      項規定，未經主管機關許可獵捕、宰殺或利用保育類野生
      動物，仍應依野生動物保育法第41條規定受刑事處罰。而
      抗告人於前案之行為，係原住民未經主管機關許可獵捕屬
      保育類野生動物之山羌11隻（保育類野生動物名錄（Sche
      dule of Protected Species）之其他應予保育之野生動
      物（Cervidae鹿科Deer, guemals,muntjacs, pudus；學
      名：Muntiacusreevesi中文名稱：山羌(麂））、白鼻心
      （保育類野生動物名錄（Schedule of Protected Specie
      s）之其他應予保育之野生動物（Viverridae靈貓科Bintu
      rong,civets,linsangs, otter-civet,palmcivets；學名
      ：Pagumalarvata中文名稱：白鼻心））1隻，縱其確實係
      基於傳統文化、祭儀，而有獵捕之必要，亦非野生動物保
      育法第51條之1所定應情形。復按原住民族違反第21條之1
      第2項規定「一般類野生動物」，並未規定保育類野生動
      物，顯見情節較輕微之未經許可獵捕一般類野生動物係科
      以罰鍰，情節較重之未經許可獵捕保育類野生動物則係以
      同法第41條處以刑罰，因此依體系解釋，同法第21條之1
      第1項所稱之「野生動物」，係指一般類野生動物，並未
      包括保育類野生動物。又依立法解釋之觀點：野生動物保
      育法第21條之1之規定係於93年2月4日增訂公布，該條規
      定於3讀通過時有下列附帶決議：「有關第21條之1第2項
      之許可辦法，應特別尊重原住民族之傳統飲食文化對一般
      類野生動物之種類、區域、及數量予以妥適訂定。」，亦
      提及同法第21條之1第2項之許可辦法係僅就一般類野生動
      物所為規定，並不包括保育類野生動物。再依歷史解釋之
      觀點：（1）野生動物保育法第21條之1第1項之規定係於9
      3年2月4日增訂公布，並刪除同法第21條第5款，增訂公布
      前係規定在同法第21條第5款（於83年10月29日修正公布
      ）：「野生動物有下列情形之一，得予以獵捕或宰殺，不
      受第十七條第一項、第十八條第一項及第十九條第一項各
      款規定之限制。但保育類野生動物除情況緊急外，應先報
      請主管機關處理：……五、臺灣原住民族於原住民保留地
      ，基於其傳統文化祭典，而有獵捕、宰殺或利用野生動物
      之必要者。……」，增訂前後之內容大致相同，觀之增訂
      公布前之第21條但書規定，保育類野生動物仍受保護，亦
      即一般情形原住民僅能獵捕一般類野生動物，除有情況緊
      急，不能獵捕保育類野生動物。（2）85年1月26日公布施
      行之「臺灣原住民基於傳統文化祭典需要獵捕野生動物管
      理事項」第5點規定，原住民族獵捕物種以一般類野生動
      物為限，亦認原住民不得獵捕保育類野生動物。復依目的
      解釋之觀點：野生動物保育法第4條第1項規定，保育類野
      生動物係指瀕臨絕種、珍貴稀有及其他應予保育之野生動
      物。為保護保育類野生動物，因此對於獵捕保育類野生動
      物者，以同法第41條之規定處以刑罰。如解釋同法第21條
      之1第1項所稱之「野生動物」包括保育類及一般類之野生
      動物，而認原住民縱未經許可獵捕瀕臨絕種之野生動物，
      亦僅科以罰鍰，則該瀕臨絕種之野生動物豈非果成絕種？
      此豈無法達成野生動物保育法為保護保育類野生動物之立
      法目的？顯見同法第21條之1第1項所稱之「野生動物」，
      係指一般類野生動物，並未包括保育類野生動物。是抗告
      人所執理由，容有誤會。且其所為主張於原審中亦已提出
      ，顯非係原承審法院、當事人所不知之證據，僅屬原法院
      捨棄不採者，當不具「嶄新性」，亦不具足以動搖原有罪
      確定判決，應為無罪、免訴、免刑或輕於原判決罪名之「
      顯然性」，自非新證據。雖抗告人復於事後向臺東縣政府
      依野生動物保育法第21條之1第2項授權主管機關之規定申
      請為傳承傳統狩獵文化獵捕野生動物並經核准，惟查行政
      機關上開處分是否適法得宜，本為司法審查之客體，本案
      亦無以對該處分進行審查，此部分難謂與本案直接相關，
      亦難撼動本院上開認定。抗告意旨猶執前詞指摘原裁定不
      當，顯無理由，應予駁回。
據上論斷，應依刑事訴訟法第455條之1第4項、第5項、第412條
，裁定如主文。
中    華    民    國   100    年    3     月    3     日
                  刑事第四庭   審判長法  官  馬培基
                                     法  官  郭世顏
                                     法  官  盧亨龍
本裁定不得抗告。
以上正本證明與原本無異。
                               書記官  張俊良
中    華    民    國   100    年    3     月    3     日